臺灣高等法院刑事判決
110年度上訴字第2364號
上  訴  人  
即  被  告  陳清標


選任辯護人  蔡菘萍律師（財團法人法律扶助基金會指派律師）
上列上訴人因毒品危害防制條例案件，不服臺灣新北地方法院10
9年度訴字第1323號，中華民國110年4月29日第一審判決（起訴
案號：臺灣新北地方檢察署109年度偵字第37561號、109年度毒
偵字第6852號），提起上訴，本院判決如下：
    主  文
原判決關於施用第二級毒品部分撤銷。
陳清標被訴施用第二級毒品部分，公訴不受理。
其他上訴駁回。
    犯罪事實
一、陳清標明知甲基安非他命屬毒品危害防制條例第2條第2項第
    2款所規定之第二級毒品，不得持有及販賣，竟基於販賣第
    二級毒品甲基安非他命以營利之犯意，利用三星牌手機1支
    ，作為販毒事宜之聯絡工具，於民國109年9月15日某時許，
    在交友軟體「SAY HI」上，以暱稱「找無人」向暱稱「小甜
    舔」之執行網路巡邏之桃園市政府警察局中壢分局員警徐仁
    浩，主動傳送「執著你想執想享受人生」、「煙霧迷漫」、
    「好東西與好朋友分享」等隱喻販賣第二級毒品甲基安非他
    命之文字訊息，徐仁浩見狀即佯裝購毒者向其詢價，嗣雙方
    透過通訊軟體LINE約定以新臺幣（下同）5,000元之價格買
    賣第二級毒品甲基安非他命2包後，陳清標即依約於同年9月
    22日17時許，攜帶2包甲基安非他命（驗前淨重1.8100公克
    ，驗餘淨重1.8098公克）前往新北市○○區○○路0段000號與徐
    仁浩見面交易，並將攜帶之毒品交給佯裝購毒之徐仁浩，於
    欲收取販毒價金5,000元之際，徐仁浩旋即表明身分而當場
    查獲，並扣得上開毒品2包、三星牌手機1支等物，致未能成
    功交易毒品而未遂。
二、案經桃園市政府警察局中壢分局報告臺灣新北地方檢察署檢
    察官偵查起訴。
    理  由
甲、有罪部分（即上訴駁回之販賣第二級毒品未遂部分）：
壹、證據能力部分：
    按被告以外之人於審判外之陳述，雖不符刑事訴訟法第159
    條之1至第159條之4之規定，而經當事人於審判程序同意作
    為證據，法院審酌該言詞陳述或書面陳述作成時之情況，認
    為適當者，亦得為證據。又當事人、代理人或辯護人於法院
    調查證據時，知有第159條第1項不得為證據之情形，而未於
    言詞辯論終結前聲明異議者，視為有前項之同意，同法第15
    9條之5亦有明定。查本件檢察官、上訴人即被告陳清標（下
    稱被告）及辯護人就本判決下列所引被告以外之人於審判外
    陳述之證據能力均不爭執，迄至言詞辯論終結，亦未對該等
    證據之證據能力聲明異議，本院審酌該些供述證據作成時，
    核無違法取證或其他瑕疵，認為以之作為本案之證據屬適當
    ，自有證據能力。其餘資以認定被告犯罪事實之非供述證據
    ，均查無違反法定程序取得之情形，依刑事訴訟法第158條
    之4反面規定，亦具證據能力。
貳、實體部分：
一、認定犯罪事實所憑之證據及理由：
　㈠上揭事實，業據被告於偵查、原審及本院審理時均坦承不諱(
    見偵卷第17至20、74頁；原審卷第168至169、226頁；本院
    卷第88、135頁)，並有員警職務報告、通訊軟體「SAY HI」
    及LINE對話紀錄、扣押筆錄、扣押物品目錄表、交付毒品現
    場之監視器翻拍照片2張等在卷可稽（見偵卷第33至37、41
    至45、61頁；原審卷第125至163頁），復有扣案之甲基安非
    他命2包及三星牌手機1支可資佐證。而扣案之淡黃色結晶塊
    2包經鑑驗結果，確檢出第二級毒品甲基安非他命成分（淨
    重1.8100公克，驗餘淨重1.8098公克）一節，有交通部民用
    航空局航藥醫務中心109年9月25日航藥鑑字第0000000號毒
    品鑑定書附卷可參（見偵卷第81頁）。準此，足認被告前開
    任意性自白與事實相符，應堪採信。
  ㈡又關於販賣毒品以營利之意圖部分，由上開「SAY HI」、LIN
    E對話紀錄可知，被告與佯裝購毒者之員警徐仁浩素不相識
    ，且毒品之價格不低，取得不易，苟無利可圖，應無甘冒被
    查緝法辦之風險，平白無端轉讓毒品予他人之可能，更遑論
    被告於原審審理中陳稱其毒品進價與售價，價差為1,000元
    一語在案（見原審卷第226頁），益徵被告主觀上確有營利
    意圖甚明。
  ㈢綜上，被告本件犯行事證明確，堪以認定，應依法論科。
二、論罪：
  ㈠按刑事偵查技術上所謂之「釣魚」，係指對於原已犯罪或具有犯罪故意之人，以設計引誘之方式，迎合其要求，使其暴露犯罪事證，再加以逮捕或偵辦者而言，此乃純屬偵查犯罪技巧之範疇，並未違反憲法對於基本人權之保障，且於公共利益之維護有其必要性。查：由上開「SAY HI」、LINE對話紀錄可知，本案乃被告主動傳送「執著你想執想享受人生」、「煙霧迷漫」、「好東西與好朋友分享」等隱喻販賣第二級毒品甲基安非他命之文字訊息給員警徐仁浩， 且一再向徐仁浩表示若「買方是男子」則毒品交易價格會較高而欲藉此獲利之意(見原審卷第128、148、160頁)， 顯示被告早有販賣毒品之犯意，並非經警方引誘教唆始萌生販賣毒品之故意。而警方為求破案，授意執勤員警佯裝購毒而與毒販聯繫，經毒販允諾，依約攜帶毒品交付予佯裝購毒之人，旋為員警當場查獲者，於此案件，販毒者雖有販毒之故意，且依約攜帶毒品前往交付，並已著手實施販毒之行為，然因係受警員引誘偽稱欲購買毒品，警員原無買受毒品之意思，其虛與買賣毒品，意在辦案，以求人贓俱獲，伺機逮捕，實際上不能真正完成買賣毒品之行為，應僅論以販賣毒品未遂罪。是核被告所為，係犯毒品危害防制條例第4條第6項、第2項之販賣第二級毒品未遂罪。
  ㈡被告已著手於販賣本件毒品犯罪之實行而不遂，應依刑法第
    25條第2項規定減輕其刑。
　㈢本案於偵查中就販賣毒品部分，偵查檢察官曾訊問被告：是
    否坦承販賣第二級毒品罪嫌等語，被告雖回答：我否認（見
    偵卷第75頁），然被告於警詢、偵查中曾稱：我跟「小甜舔
    」的對話內容，關於毒品的價格、數量都是我主動提起，彼
    此之對話內容是談論買賣毒品之事，我在案發當時把毒品交
    付給警方並收取5000元等語（見偵卷第20、74頁），可見被
    告對於販賣毒品的主要構成要件已經自白，縱使其未於偵查
    中為「認罪」之答辯，仍應肯認屬於自白，故被告犯後於偵
    查、原審及本院審理時就本案販賣第二級毒品未遂之犯行的
    主要構成要件自白不諱，應依毒品危害防制條例第17條第2
    項規定減輕其刑。
　㈣按犯罪之情狀顯可憫恕，認科以最低度刑仍嫌過重者，得酌
    量減輕其刑，刑法第59條定有明文。此所謂最低度刑，固包
    括法定最低本刑；惟遇有其他法定減輕之事由者，則應係指
    適用其他法定減輕事由減輕其刑後之最低度刑而言。倘被告
    別有法定減輕事由者，應先適用法定減輕事由減輕其刑後，
    猶認其犯罪之情狀顯可憫恕，即使科以該減輕後之最低度刑
    仍嫌過重者，始得適用刑法第59條規定酌量減輕其刑。又該
    條所謂「犯罪之情狀」，與同法第57條規定科刑時應審酌之
    一切情狀，並非有截然不同之領域，於裁判上酌減其刑時，
    應就犯罪一切情狀（包括第57條所列舉之10款事項），予以
    全盤考量，審酌其犯罪有無可憫恕之事由（即判例所稱有特
    殊之原因與環境等等，在客觀上足以引起一般同情，以及宣
    告法定低度刑，是否猶嫌過重），以為判斷（最高法院102
    年度台上字第2513號判決意旨參照）。經查：被告本案販賣
    第二級毒品未遂犯行固應嚴予非難，然被告販賣之毒品價金
    、數量非鉅，與中、大盤之毒梟不可等同併論，又考量被告
    過往之前科紀錄，並沒有販賣或轉讓之毒品前案，非屬時常
    將毒品流出之人，參以被告目前的身體狀況（見原審卷第18
    3頁之亞東醫院診斷證明書），再審酌販賣第二級毒品罪之
    法定最低度刑為10年有期徒刑，實不可謂為不重，縱依前開
    刑法第25條第2項、毒品危害防制條例第17條第2項規定予以
    減刑後，課處最低度刑猶嫌過重，堪認有情輕法重之失衡現
    象，尚有堪可憫恕之情狀，為使其量刑斟酌至當，符合比例
    原則，爰就被告此次販賣毒品未遂犯行，依刑法第59條之規
    定酌減其刑，並依法遞減之。
　㈤另毒品危害防制條例第17條第1項所稱供出毒品來源，因而查
    獲者，係指被告供出毒品來源之有關資料，諸如前手之姓名
    、年籍、住居所、或其他足資辨別之特徵等，使調查或偵查
    犯罪之公務員因而對之發動調查或偵查並「破獲」者而言。
    申言之，被告之供出毒品來源，與調查或偵查犯罪之公務員
    對之發動調查或偵查並進而查獲之間，論理上須有先後且相
    當之因果關係，並非謂被告一有自白、指認毒品來源之人，
    即得依上開規定予以減刑。被告固於警詢時供稱其上游即綽
    號「黃金」之人，惟經函詢桃園市政府警察局中壢分局追查
    之情形，據其覆稱：被告於警詢供述其毒品來源係綽號「黃
    金」之人，惟無法明確提供該人之真實姓名年籍資料，後續
    亦無向警方提供交易毒品之具體事證，致無法溯源追查到案
    等情，有該局函覆之員警職務報告存卷可參（見原審卷第21
    1頁；本院卷第121頁），足見目前未有證據顯現偵查機關已
    因被告的供述而破獲綽號「黃金」之人，是尚難認有毒品危
    害防制條例第17條第1項所定「供出毒品來源，因而查獲其
    他正犯或共犯」之減輕或免除其刑規定之適用；故被告及辯
    護意旨請求依上開規定減輕其刑，實屬無據。
三、駁回上訴之理由：　 
　㈠原審對被告販賣第二級毒品未遂部分，認為罪證明確，適用毒品危害防制條例第4條第6項、第2項、第17條第2項、第18條第1項前段、第19條第1項，刑法第11條、第25條第2項、第59條等規定，並以行為人之責任為基礎，審酌被告明知毒品對人體之危害性，竟仍圖一己私利著手出售第二級毒品甲基安非他命，殘害國民身心健康，助長社會濫用毒品風氣，所為實非可取，況被告於本案中係以網路通訊軟體為媒介，考量到網路無遠弗屆之效應，更有可能助長他人施用毒品惡習，使社會安全遭受相當之危害，所為實值非難，兼衡被告自白犯行，態度良好，其教育為國中肄業程度，目前從事開挖土機的工作，每月收入為40,000元及目前身心健康狀況等一切情狀，量處有期徒刑2年。並說明：⑴扣案之甲基安非他命2包（驗餘淨重總計1.8098公克），為本案查獲之第二級毒品，爰依毒品危害防制條例第18條第1項前段規定，宣告沒收銷燬之。至盛裝上開毒品之包裝袋2只，因包覆毒品留有毒品殘渣，難以完全析離，應整體視為毒品之一部，爰併予宣告沒收銷燬；至鑑驗用罄部分，因已滅失，不再為沒收銷燬之諭知；⑵扣案之手機1支（廠牌：三星），為被告本案犯行所用之物，且為被告實際持用之物，自應依毒品危害防制條例第19條第1項之規定沒收。至於扣案之另1支手機（廠牌：華為），無證據顯示該手機與本案有關，故無從宣告沒收等旨。經核原判決此部分，認事用法洵無違誤，量刑亦屬妥適，沒收亦無不當。
　㈡被告雖上訴請求依毒品危害防制條例第17條第1項、第2項、
    刑法第25條第2項、第59條減輕其刑，並依刑法第57條從輕
    量刑等語。但本案被告並無毒品危害防制條例第17條第1項
    之適用，業據本院說明如前；原審亦已依刑法第25條第2項
    、毒品危害防制條例第17條第2項、刑法第59條等規定遞減
    其刑。另按刑之量定，本為法院得依職權自由裁量之事項，
    苟已審酌刑法第57條規定之事項，且於法定刑度之內予以量
    定，客觀上並無明顯濫權之情形者，即不容當事人憑其主觀
    意見，指摘其違法或失當。本案原審量刑時，已以行為人責
    任為基礎，就刑法第57條所定各款科刑輕重應審酌之事項，
    業於理由欄內具體說明，如前所述，顯已斟酌刑法第57條各
    款事由，並基於刑罰目的性之考量、刑事政策之取向以及行
    為人刑罰感應力之衡量等因素而為刑之量定，並未逾越法定
    刑度，亦無違背公平正義之精神，客觀上不生量刑失衡之裁
    量權濫用。從而，被告上訴主張原審就此部分量刑過重，亦
    屬無據。準此，被告此部分上訴，為無理由，應予駁回。
乙、公訴不受理部分（即撤銷改判之施用第二級毒品部分）：
一、公訴意旨另以：被告基於施用第二級毒品之犯意，於109年9
    月22日上午某時許，在臺北市臺北車站之工地內，以將第二
    級毒品甲基安非他命置於鋁箔紙上燒烤吸食其煙霧之方式，
    施用第二級毒品甲基安非他命1次；因認被告所為，涉有毒
    品危害防制條例第10條第2項之施用第二級毒品罪嫌。
二、按起訴程序違背規定者，應諭知不受理之判決，刑事訴訟法
    第303條第1款定有明文。又此所稱之起訴程序違背規定，係
    指檢察官提起公訴之訴訟行為於程序上有違法律之規定而言
    。而提起公訴之訴訟行為是否於程序上有違法律規定，原則
    上固以起訴時所存在之事項及法律規定為判斷，惟檢察官起
    訴後始發生之情事變更事由，致法院不能為實體審理者，亦
    屬「起訴之程序違背規定」（最高法院109年度台上字第382
    6號判決意旨參照）。次按毒品危害防制條例第20條、第23
    條、第24條業經修正，並增訂第35條之1，於109年1月15日
    公布，第20條、第23條、第35條之1等規定，於109年7月15
    日施行；第24條則於110年5月1日施行。毒品危害防制條例
    第20條第3項規定所謂「3年後再犯」，只要本次再犯施用毒
    品罪（不論修正施行前、後），距最近1次觀察、勒戒或強
    制戒治執行完畢釋放已逾3年者，即該當之，不因其間有無
    犯第10條之罪經起訴、判刑或執行而受影響；又被告因施用
    毒品，經檢察官依刑事訴訟法第253條之1第1項、第253條之
    2規定，為附命完成戒癮治療之緩起訴處分，不論有無完成
    戒癮治療，亦不問附命完成戒癮治療之緩起訴處分是否經撤
    銷，均與觀察、勒戒執行完畢之情形有別，不能等同曾受觀
    察、勒戒之處遇（最高法院109年度台上字第3826號、110年
    度台上字第2096號、110年度台非字第98號判決意旨參照）
    ，此為最高法院統一見解。 
三、經查：被告前因施用毒品案件，經臺灣新北地方檢察署檢察
    官以106年度毒偵字第1147號、第1193號為緩起訴處分，期
    間自106年5月12日至107年11月11日止，緩起訴處分於106年
    5月12日確定。被告雖於緩起訴期間內完成戒癮治療（見原
    審卷第259至273頁衛生福利部八里療養院110年4月14日八療
    成癮字第0000000000號函檢附之戒癮治療報告），但因被告
    於緩起訴期間之107年6月6日至觀護人處進行尿液檢驗時檢
    驗出鴉片類嗎啡之陽性反應，該署檢察官即以被告違背原緩
    起訴處分條件為由撤銷緩起訴處分（見107年度撤緩字第455
    號卷第5至6頁），並將原緩起訴處分之犯行向原審法院聲請
    簡易判決處刑（即該署108年度撤緩毒偵字第93、94號案件
    ），嗣該案經原審法院審理後認為前開撤銷緩起訴處分，因
    有重大明顯之瑕疵，認重大違背法令之撤銷緩起訴處分為無
    效，經原審法院以108年度易字第395號判決公訴不受理（下
    稱另案）；此外，被告迄今無任何觀察、勒戒或強制戒治之
    情形，有本院被告前案紀錄表在卷可查，並經本院調取前開
    另案卷宗核閱無誤。而揆諸前揭說明，不論有無完成戒癮治
    療，亦不問附命完成戒癮治療之緩起訴處分是否經撤銷，均
    與觀察、勒戒執行完畢之情形有別，不能等同曾受觀察、勒
    戒之處遇，又被告前無任何觀察、勒戒或強制戒治之紀錄，
    茲修正後毒品危害防制條例第23條第2項係以「觀察、勒戒
    或強制戒治執行完畢釋放後，3年內再犯」為追訴條件，則
    依被告被訴本件施用毒品行為時回溯3年內既未曾接受「觀
    察、勒戒或強制戒治」等處遇，自無從適用該規定予以追訴
    處罰。準此，本件應依修正後之毒品危害防制條例第20條第
    3項、第24條等規定，由檢察官基於一次性之整體規劃而重
    啟處遇程序，視被告個案情形，是否適合「觀察、勒戒或強
    制戒治」或給予「附命完成戒癮治療緩起訴處分」之機會，
    非得由檢察官逕予起訴。故本案檢察官就此施用毒品部分逕
    為提起公訴，有起訴程序違背規定之情事，法院自應諭知公
    訴不受理。　
四、撤銷改判之理由：　
　　原審以被告施用第二級毒品犯行之事證明確，予以論罪科刑
    ，固非無見。惟：不論有無完成戒癮治療，亦不問附命完成
    戒癮治療之緩起訴處分是否經撤銷，均與觀察、勒戒執行完
    畢之情形有別，不能等同曾受觀察、勒戒之處遇，又被告前
    無任何觀察、勒戒或強制戒治之紀錄，則依被告被訴本件施
    用毒品行為時回溯3年內既未曾接受「觀察、勒戒或強制戒
    治」等處遇，自無從逕予追訴處罰，此部分之起訴程序即屬
    違背規定，依刑事訴訟法第303條第1款規定，自應諭知不受
    理判決，原判決未及適用前揭修法後之最高法院統一見解而
    逕為罪刑之宣告，容有違誤。被告雖未執此上訴而僅請求從
    輕量刑等語，然此為本件程序上先決問題，原判決此部分既
    有未恰之處，即屬無可維持，應由本院將原判決關於施用第
    二級毒品部分撤銷，諭知公訴不受理。　 
據上論斷，應依刑事訴訟法第368條、第369條第1項前段、第364
條、第303條第1款，判決如主文。
本案經檢察官林郁璇提起公訴，檢察官孟玉梅到庭執行職務。
中　　華　　民　　國　　110 　年　　11　　月　　2 　　日
                  刑事第十五庭  審判長法　官  陳芃宇
                                      法　官  陳勇松
                                      法　官  陳俞伶
以上正本證明與原本無異。
販賣第二級毒品未遂部分如不服本判決應於收受送達後20日內向
本院提出上訴書狀，其未敘述上訴之理由者並得於提起上訴後20
日內向本院補提理由書（均須按他造當事人之人數附繕本）「切
勿逕送上級法院」。
其餘不得上訴。
　　　　　　　                        書記官  朱家麒
中　　華　　民　　國　　110 　年　　11　　月　　2 　　日
附錄：本案論罪科刑法條全文
毒品危害防制條例第4條
製造、運輸、販賣第一級毒品者，處死刑或無期徒刑；處無期徒
刑者，得併科新臺幣 3 千萬元以下罰金。
製造、運輸、販賣第二級毒品者，處無期徒刑或 10 年以上有期
徒刑，得併科新臺幣 1 千 5 百萬元以下罰金。
製造、運輸、販賣第三級毒品者，處 7 年以上有期徒刑，得併
科新臺幣 1 千萬元以下罰金。
製造、運輸、販賣第四級毒品者，處 5 年以上 12 年以下有期
徒刑，得併科新臺幣 5 百萬元以下罰金。
製造、運輸、販賣專供製造或施用毒品之器具者，處 1 年以上
7 年以下有期徒刑，得併科新臺幣 1 百 50 萬元以下罰金。
前五項之未遂犯罰之。